【裁判字號】    96,上易,276
【裁判日期】    970205
【裁判案由】    給付租金
【裁判全文】
臺灣高等法院民事判決                 96年度上易字第276號
上  訴  人  乙○○
訴訟代理人  戴銀生律師
            甲○○
被  上訴人  丙○○○
訴訟代理人  莊佳樺律師
            黃毓棋律師
上列當事人間給付租金事件，上訴人對於中華民國96年2月2日臺
灣臺北地方法院94年度訴字第6745號第一審判決提起上訴，本院
於97年1月23日言詞辯論終結，判決如下：
    主      文
原判決關於駁回上訴人後開第二項之訴部分，及訴訟費用之裁判
均廢棄。
被上訴人應給付上訴人新臺幣拾玖萬陸仟玖佰元，及自民國九
十四年十二月二日起至清償日止，按週年利率百分之五計算之利
息。
其餘上訴駁回。
第一、二審訴訟費用由被上訴人負擔百分之四十四，餘由上訴人
負擔。
    事實及理由
一、上訴人主張：訴外人林玉蘭先後於民國（下同）83年4 月14
    日及85年12月31日，分別與伊在臺北市中山區調解委員會、
    臺北縣深坑鄉調解委員會，各簽訂83年民調字第61號及85年
    民調字第81號調解書，由林玉蘭向伊承租坐落臺北市○○區
    ○○段4 小段495 之1 及495 之2 地號之土地共2 筆（下稱
    系爭土地），面積各為20平方公尺及29平方公尺，租賃期間
    依序自83年5 月1 日起至84年4 月30日止、85年11月1 日起
    至86年10月31日止，供林玉蘭充任法定代理人之金陵貿易有
    限公司（下稱金陵公司）使用，並約定每月租金新臺幣（下
    同）7,000 元，匯入伊胞兄甲○○設於合作金庫銀行新店分
    行之帳戶內。86年11月租賃期滿後，林玉蘭未交還系爭土地
    ，亦未再支付租金。經甲○○屢次催促林玉蘭再簽訂租賃契
    約及給付租金，林玉蘭均藉故推托，迄89年1 月間始遣由姪
    子林炳鎮持乙紙與上開臺北縣深坑鄉調解委員會85年民調字
    第81號調解書同樣打字內容之臺北縣深坑鄉調解委員會89年
    1 月31日調解書（下稱系爭調解書），至臺北縣新店市○○
    街15巷1 號甲○○住處，要求續訂租約，租期自89年11月1
    日起至95年10月30日止，租金仍為每月7,000 元（下稱系爭
    租賃契約）。因伊遠在臺中，一切租賃續約事宜均授權甲○
    ○處理，遂由甲○○於系爭調解書上代簽伊之姓名「乙○○
    」、蓋用伊之印章，並囑林炳鎮攜回由林玉蘭蓋用與上開臺
    北縣深坑鄉調解委員會85年民調字第81號調解書上同式之印
    章。林炳鎮經將系爭調解書持交林玉蘭蓋章後，親筆計算書
    寫積欠租金明細，連同2 紙由林玉蘭所簽發（發票人應為金
    陵公司）、發票日分別為89年5 月10日及89年6 月15日、票
    面金額各為10萬元及11萬元之支票（下稱系爭2 紙支票），
    交由甲○○收執，以供清償林玉蘭自86年11月起至88年12月
    止共26個月所積欠之租金18萬2,000 元（計算方式：7,000
    元×26個月＝18萬2,000 元）及89年1 月至4 月共計4 個月
    之租金2 萬8,000 元（計算方式：7,000 元×4 個月＝2 萬
    8,000 元）。系爭2 紙支票嗣經甲○○存入其設於中國國際
    商業銀行新店分行之帳戶兌現，如認林玉蘭未授權，至少亦
    應負表見代理人之責任。因林玉蘭於91年7 月18日死亡前僅
    支付租金至89年4 月30日止，而為林玉蘭合法繼承人之被上
    訴人於94年6 月23日委託律師發函向伊表示終止系爭租賃契
    約（伊於94年6 月24日收受該律師函），自應繼承林玉蘭之
    租金債務，給付伊自89年5 月1 日起至94年6 月24日止，共
    5 年又1 個月加24日（即61.8個月）之租金，以每月租金7,
    000 元計算，合計為43萬2,600 元（計算方式：7,000 元×
    61.8個月=43 萬2,600 元）。另依系爭調解書第4 條第2 項
    約定，被上訴人應給付伊以所積欠租金1 倍計算之違約金43
    萬2,600 元。又被上訴人於終止系爭租賃契約後，拒絕將系
    爭土地上之堆積物騰空，甲○○於94年7 月20日偕同工人赴
    系爭土地整修，遭金陵公司人員林炳隆阻擾，翌日經伊到場
    溝通，金陵公司人員始搬離，伊即雇請廣修企業有限公司清
    除系爭土地上堆積物，並支付清除費用3 萬2,000 元，依系
    爭調解書第3 條第2 項約定，伊可請求被上訴人給付。爰請
    求被上訴人給付租金、違約金及清除費用共計89萬7,200 元
    （計算方式：43萬2,600 元＋43萬2,600 元＋3 萬2,000 元
    ＝89萬7,200 元），並聲明：(一)被上訴人應給付上訴人89萬
    7,200 元，及自起訴狀繕本送達之翌日起至清償日止，按週
    年利率5%計算之利息。(二)願供擔保請准宣告假執行。（原審
    為上訴人敗訴之判決，上訴人不服，提起上訴），並上訴聲
    明：(一)原判決廢棄。(二)被上訴人應給付上訴人89萬7,200 元
    ，及自起訴狀繕本送達之翌日起至清償日止，按週年利率5%
    計算之利息。
二、被上訴人則以：上訴人所提出之系爭調解書，其上印文不清
    ，復無林玉蘭之親筆簽名，亦未經法院認證，其中第1 條租
    賃期間及第5 條租金處均經塗改，且簽訂日期記載為「89年
    1 月31日」，早於其上所載之租賃期間（自89年11月1 日起
    至95年10月30日止），伊否認上訴人與林玉蘭於89年11月1
    日起至95年10月30日間，有系爭租賃契約存在之情事。伊於
    94年6 月間收受上訴人之存證信函，因從未使用系爭土地，
    不明上訴人與林玉蘭間究有何債權債務關係，為免誤會，始
    寄發律師函告知上訴人若兩造間有系爭租賃契約存在，則依
    法予以終止，並非自認系爭租賃契約存在。另系爭2 紙支票
    之發票人乃金陵公司，而非林玉蘭，上訴人亦自承系爭土地
    向由金陵公司占有使用中，可認系爭土地係金陵公司向上訴
    人承租使用，林玉蘭與上訴人間並無租賃契約存在，伊無庸
    給付上訴人租金、違約金及清除費用等語，資為抗辯。並答
    辯聲明：上訴駁回。
三、本院依上訴人之聲請，將系爭調解書（見臺灣苗栗地方法院
    94年度苗簡字第489 號卷〔下稱苗栗地院卷〕第12頁至第13
    頁）與林玉蘭於83年3 月11日寄發予上訴人之臺北8 支郵局
    第147 號存證信函（見本院卷第37頁）送請法務部調查局鑑
    定其上「林玉蘭」之印文是否相同。
四、兩造不爭執之事項：
  (一)林玉蘭與上訴人先後於83年及85年間，在臺北市中山區調解
    委員會及臺北縣深坑鄉調解委員會進行調解，經調解成立（
    即83年民調字第61號、85年民調字第81號，見苗栗地院卷第
    8 頁至第11頁），由林玉蘭承租系爭土地，租賃期間分別自
    83年5 月1 日起至84年4 月30日止、85年11月1 日起至86年
    10月30日止，租金每月7,000 元。
  (二)本院將系爭調解書（甲類）與83年3月11日臺北8支郵局第14
    7 號存證信函（乙類）送請法務部調查局鑑定其上林玉蘭之
    印文是否相同，經該局於96年10月4 日以調科貳字第096004
    26080 號函覆：「甲類印文與乙類印文經初步重疊比對後，
    認為兩者形體大致相合」（見本院卷第149 頁）。
  (三)林玉蘭於91年7 月18日死亡，被上訴人為林玉蘭之唯一繼承
    人，上訴人於94年6 月間以臺中37支局存證第649 號存證信
    函催告被上訴人給付租金，被上訴人委由律師於94年6 月23
    日發函上訴人，敘明：就有關系爭土地租賃乙事，被上訴人
    並不知情，若租賃契約確實存在，被上訴人亦將終止租賃關
    係（見苗栗地院卷第14頁至第16頁），該律師函於94年6 月
    24日送達上訴人。
  (四)系爭2 紙支票之發票人為金陵公司，分別為：發票日89年
    5 月10日、支票號碼QA0000000 、面額10萬元。發票日89
    年6 月15日、支票號碼QA0000000 、面額11萬元。系爭2 紙
    支票經甲○○委託中國國際商業銀行新店分行代收，均經兌
    現並存入該銀行戶名為甲○○之00000000000 號活期儲蓄存
    款帳戶內（見原審卷第110 頁至第111 頁、第125 頁至第12
    7 頁）。
  (五)金陵公司自61年申請設立登記迄林玉蘭於91年7 月18日死亡
    止，均由林玉蘭擔任法定代理人（見原審卷第42頁至第54頁
    ）。
五、兩造爭執之事項：
  (一)上訴人與林玉蘭間就系爭土地是否成立租期自89年11月1 日
    起至95年10月30日止之系爭租賃契約？
  (二)若為肯定，則上訴人可請求被上訴人給付之金額為若干？
  茲分述如下：
  (一)上訴人與林玉蘭間就系爭土地是否成立租期自89年11月1 日
    起至95年10月30日止之系爭租賃契約？
  1.按「請求履行債務之訴，除被告自認原告所主張債權發生原
    因之事實外，應先由原告就其主張此項事實，負舉證之責任
    ，必須證明其為真實後，被告於其抗辯事實，始應負證明之
    責任，此為舉證責任分擔之原則。」（最高法院43年臺上字
    第377 號判例意旨參照）。本件上訴人主張與林玉蘭間就系
    爭土地成立租期自89年11月1 日起至95年10月30日止之系爭
    租賃契約，被上訴人為林玉蘭之唯一繼承人，於租賃關係終
    止後，被上訴人應繼承林玉蘭給付租金及返還租賃物之債務
    等事實，除被上訴人為林玉蘭之唯一繼承人部分，為被上訴
    人所不爭執外，其餘既為被上訴人所否認，即應由上訴人舉
    證證明與林玉蘭間確有系爭租賃契約關係存在。
  2.上訴人主張與林玉蘭間有系爭租賃關係存在，業據提出系爭
    調解書為證；本院經依上訴人之聲請，將系爭調解書（甲類
    ）與林玉蘭於83年3 月11日為支付租金而寄發予上訴人之臺
    北8 支郵局第147 號存證信函（乙類）送請法務部調查局鑑
    定其上林玉蘭之印文是否相同，該局於96年10月4 日以調科
    貳字第09600426080 號函覆：「甲類印文與乙類印文經初步
    重疊比對後，認為兩者形體大致相合」，可徵系爭調解書上
    之印文為真。雖該函另敘明兩類印文是否即出於同一印章，
    需有蓋出甲、乙類印文中不爭執印文之印章實物，經精密採
    樣並行特徵比對後，方能確認，而因被上訴人以林玉蘭已死
    亡，致未能提出印章實物供比對，惟尚不影響本院就上開二
    文件上印文相同之認定。至系爭調解書於第1 條租期之約定
    部分有明顯塗改痕跡，且就第5 條損害金之約定部分，僅有
    上訴人用印其上，別無林玉蘭之用印，而林玉蘭僅於最後當
    事人簽章欄「對造人」處有其印文，蓋系爭調解書乃套用85
    年民調字第81號調解書，此由其上調解時間仍記載「85年12
    月13日上午09：30」，可徵當事人係因不諳法律，而於套用
    時未全文更改，亦未於塗改處用印，仍不影響系爭調解書之
    真實性。又經比對被上訴人所不爭執之上開83年民調字第61
    號及85年民調字第81號等二調解書，後者於當事人簽章欄有
    林玉蘭之簽名，前者則付之闕如，益徵林玉蘭於與上訴人就
    系爭土地訂立租賃契約時，非必以簽名於調解書之方式為之
    。況當事人間就私權關係所訂立之契約，並不以簽名或經法
    院之認證為成立或生效要件，本院由上各項事證認定系爭調
    解書為真實，不因林玉蘭未於系爭調解書上簽名及系爭調解
    書未經法院認證而異其結果，被上訴人此部分之抗辯，實無
    足取。
  3.依證人甲○○證稱林玉蘭有告訴伊要找林炳鎮與伊洽談續租
    事宜（見原審卷第79頁反面），且佐以林炳鎮所交付之系爭
    2 紙支票，經甲○○提示，均已獲兌現，有第一商業銀行中
    山分行95年10月16日一中山字第297 號函在卷可參（見原審
    卷第125 頁），堪認身為系爭2 紙支票發票人金陵公司法定
    代理人之林玉蘭應有授權林炳鎮與上訴人之代理人甲○○處
    理訂立系爭土地續約（租約）及給付租金等相關事宜。
  4.上訴人主張被上訴人於94年6 月23日寄發律師函予伊，表示
    終止系爭租賃關係，業據提出該律師函為證（見苗栗地院卷
    第14頁至第16頁），而上訴人於94年7 月25日致被上訴人之
    函中亦自陳已於94年6 月24日收受該律師函（見苗栗地院卷
    第17頁），上訴人主張兩造間之系爭租賃契約已於94年6 月
    24日終止，自非無據。
  (二)兩造間就系爭土地既有系爭租賃契約之存在，已如前述，則
    上訴人所得請求被上訴人給付之金額為：
  1.因系爭調解書所載系爭租賃契約之期間係自89年11月1 日起
    至95年10月30日止，上訴人依租賃之法律關係，請求被上訴
    人給付自89年5 月1 日起至94年6 月24日止之租金，除其中
    89年5 月1 日起至89年10月31日止之6 個月共4 萬2,000 元
    ，尚乏所據，應予剔除外，其餘自89年11月1 日起至94年6
    月24日止共4 年又7 個月加24日（即55.8個月）之租金，以
    每月7,000 元計算，合計為39萬600 元（計算方式：7,000
    元×55.8個月=39萬600元），應予准許。
  2.被上訴人於系爭租賃契約在94年6 月24日終止後，並未交還
    系爭土地予上訴人，依系爭調解書第4 條第2 項「承租人於
    終止租約不交還土地，自終止租約之翌日起，應支付按租金
    一倍計算之違約金」之約定，上訴人請求被上訴人給付違約
    金，即屬有據。另觀諸上開約定，被上訴人如未於終止租約
    後交還系爭土地，上訴人所受之損害乃不能使用系爭土地而
    相當於租金之損害，核其性質應為被上訴人不履行債務所生
    損害賠償額預定性之違約金（民法第250 條第2 項參照）。
    查兩造就林玉蘭向上訴人承租系爭土地之租金為每月7,000
    元之事實，均不爭執，上訴人自承被上訴人以律師函終止系
    爭租賃契約後，金陵公司仍占用系爭土地，經伊於94年7 月
    21日到場溝通，金陵公司人員即搬離（94年12月29日民事準
    備一狀第三項，見原審卷第21頁），則上訴人可請求被上訴
    人給付之違約金，應自終止系爭租賃契約之翌日（即94年6
    月25日）起至金陵公司搬離之日（即94年7 月21日）止，共
    計27日（即9／10 個月），按每月租金7,000 元計算，為6,
    300 元（計算方式：7,000 元×9／10 個月=6,300元）。上
    訴人主張被上訴人應付以未付租金一倍計算之違約金43萬2,
    600 元云云，尚乏所據，於逾上開金額之違約金請求，不應
    准許。
  3.上訴人主張被上訴人拒不將系爭土地上之堆積物清除，伊已
    雇工清除，被上訴人應給付伊清除費用3 萬2,000 元，固據
    提出廣修企業有限公司出具之收據乙紙為證，惟查，系爭調
    解書第3 條第2 項係約定「承租人終止租約，應即將土地上
    建物全部無條件拆除騰空，將土地交還，不得向出租人請求
    遷移費或任何費用」，而非約定承租人應支付出租人清除費
    用，上訴人依上開約定為此部分之請求，洵屬無據，不應准
    許。
六、綜上所述，上訴人所得請求被上訴人給付之金額，為租金39
    萬600 元、違約金6,300 元（合計39萬6,900 元），及自起
    訴狀繕本送達之翌日即94年12月2 日（見原審卷第10頁）起
    至清償日止，按週年利率5%計算之利息。上訴人逾此範圍之
    請求則屬無據，不應准許。原審就上開應予准許部分，駁回
    上訴人之請求，自有未合，上訴意旨指摘原判決駁回其此部
    分之請求為不當，求予廢棄改判，為有理由，應由本院將原
    判決此部分廢棄，改判如主文第2 項所示。至原審駁回上訴
    人其餘不應准許部分之請求，並無不合，上訴意旨求予廢棄
    改判，為無理由，應予駁回。
七、本案事證已臻明確，兩造其餘之攻擊或防禦方法及未經援用
    之證據，經本院斟酌後，認為均不足以影響本判決之結果，
    自無逐一詳予論駁之必要，併此敘明。
據上論結，本件上訴為一部分有理由，一部分無理由，爰依民事
訴訟法第450條、第449條第1項、第79條，判決如主文。
中    華    民    國    97    年    2     月    5     日
                    民事第十二庭
                        審判長法  官  陳駿璧
                              法  官  王仁貴
                              法  官  王麗莉
正本係照原本作成。
不得上訴。
中    華    民    國    97    年    2     月    12    日
                              書記官  劉美垣


司法院資訊處製作；財團法人民間司法改革基金會備份。
